【裁判字號】    97,上訴,2872
【裁判日期】    970916
【裁判案由】    偽造文書
【裁判全文】
臺灣高等法院刑事判決                97年度上訴字第2872號
上  訴  人  臺灣臺北地方法院檢察署檢察官
上  訴  人
即  被  告  甲○○
選任辯護人  林維堯律師
上列上訴人因被告偽造文書案件，不服臺灣台北地方法院97年度
訴字第410號，中華民國97年5月29日第一審判決（起訴案號：臺
灣台北地方法院檢察署97年度偵字第2365號），提起上訴，本院
判決如下：
    主  文
上訴駁回。
甲○○緩刑貳年。
    事  實
一、甲○○與莊敏卿為夫妻關係，2人一同居住於臺北市○○區
    ○○街16巷4號，該戶戶長登記為莊敏卿，甲○○之戶籍則
    在臺北縣淡水鎮○○里○○鄰○○路143之3號，莊敏卿並將其
    所有印章1顆交予甲○○，便於甲○○日常生活中代為收領
    一般信件之用。嗣民國94年9月12日，甲○○前往位於臺北
    市大安區○○○路○段86號大安區戶政事務所，欲辦理其戶
    籍遷入臺北市○○區○○街16巷4號住處後並向其子就讀之
    臺北市私立再興中學申請學雜費用補助時（申請學雜費用並
    無庸變更戶長），竟基於偽造私文書復持以行使之犯意，未
    經莊敏卿之同意或授權，在戶長辭退同意書上偽簽「莊敏卿
    」之署名1枚，並以前揭印章蓋用印文1枚，而偽造用以表彰
    莊敏卿本人同意將該戶戶長變更為「甲○○」之私文書後，
    持向不知情之大安區戶政事務所承辦人員行使之，使該承辦
    人員將臺北市○○區○○街16巷4號戶長變更為「甲○○」
    ，並登載於職務上所掌之戶籍資料上，足以生損害於莊敏卿
    、大安區戶政事務所對戶政管理正確性。
二、甲○○、莊敏卿2人共同居住之前揭臺北市○○區○○街16
    巷4號地下室本即有隔間並均由莊敏卿分租他人使用，其中
    地下室D房係出租予謝鎧，租賃期間為96年2月25日起至96
    年8月24日。嗣96年6月間，莊敏卿因故離家並對甲○○提以
    離婚訴訟，甲○○竟基於偽造私文書復持以行使之犯意，未
    經莊敏卿之同意或授權，於96年7月24日，在該住處內與謝
    鎧談論續租之事宜，並於原租賃契約上加註「原議續半年
    約自96年8月25日至97年2月24日止」、「續97年2月24日止
    」「續約日96年7月24日」、「六個月房租預付時以每月捌
    仟元優惠共計新臺幣肆萬捌仟元整（現金）」等語，且以前
    揭莊敏卿印章蓋用印文4枚，而偽造用以表彰莊敏卿本人同
    意以原租約條件續租予謝鎧至97年2月24日之私文書後，
    持之向不知情謝鎧而為行使，足以生損害於莊敏卿與謝鎧
    。
三、案經莊敏卿訴由臺灣臺北地方法院檢察署檢察官聲請簡易判
    決處刑，經原審認為不宜以簡易判決處刑，改依通常程序審
    理。
    理  由
壹、程序部分
    按被告以外之人於審判外之言詞或書面陳述，除法律有規定
    者外，不得作為證據；又被告以外之人於審判外之陳述，雖
    不符第159條之1至第159條之4之規定，但經當事人於審判程
    序同意作為證據，法院審酌該言詞陳述或書面陳述作成時之
    情況，認為適當者，亦得為證據；當事人、代理人或辯護人
    於法院調查證據時，知有第159條第1項不得為證據之情形，
    而未於言詞辯論終結前聲明異議者，視為有前項之同意，刑
    事訴訟法第159條第1項、第159條之5規定甚明。經查，本判
    決後開所引用之各該被告以外之人於審判外之陳述，雖屬傳
    聞證據，惟均經被告甲○○、辯護人及檢察官於本院審理時
    表示無意見而不予爭執，且迄至言詞辯論終結前亦未聲明異
    議，本院審酌上開證據資料製作時之情況，尚查無違法不當
    及證明力明顯過低之瑕疵，亦認為以之作為證據應屬適當，
    故揆諸前開法律規定與說明，爰逕依刑事訴訟法第159條之5
    規定，認前揭證據資料均例外有證據能力。
貳、實體分面：
一、訊據被告甲○○固不否認有於前揭時、地，以證人莊敏卿之
    名義，填寫戶長辭退同意書變更戶長為伊，及於租賃契約上
    加註「原議續半年約自96年8月25日至97年2月24日止」、「
    續97年2月24日止」「續約日96年7月24日」、「六個月房租
    預付時以每月捌仟元優惠共計新臺幣肆萬捌仟元整（現金）
    」等語之事實，惟矢口否認有何行使偽造私文書之犯行，辯
    稱：婚後證人莊敏卿即將所有印章1顆交給伊保管，便於伊
    處理日常家務，而伊將戶長變更，是符合伊為戶長之實，並
    未損及任何人之權益，且戶長變更係夫妻間為家庭生活必要
    事項所需為之行為，亦為日常家務之一部份。另向來都是由
    伊負責處理浦城街房屋地下室招租廣告、租約內容設計、管
    理等事宜，伊以證人莊敏卿交付保管之印章與證人謝鎧續
    約，是在證人莊敏卿之概括授權範圍內，並未生損害於證人
    莊敏卿，且此亦屬日常家務之一部分云云。經查：
(一)被告與證人莊敏卿為夫妻關係，證人莊敏卿並將其所有印章
    1顆交予被告，便於被告日常生活中代為收領一般信件之用
    。嗣被告於犯罪事實欄一所示之時間、地點，在戶長辭退同
    意書上簽署「莊敏卿」之署名並以前揭印章蓋用印文各1枚
    ；另於犯罪事實欄二所示之時間、地點，在原租賃契約上加
    註「原議續半年約自96年8月25日至97年2月24日止」、「續
    97年2月24日止」「續約日96年7月24日」、「六個月房租預
    付時以每月捌仟元優惠共計新臺幣肆萬捌仟元整（現金）」
    等語，且以證人莊敏卿前揭印章蓋用印文4枚等情，已經被
    告於原審審理中坦承不諱（見原審卷第50頁反面），核與證
    人莊敏卿於警詢、偵查及原審審理中（見97年度偵字第2365
    號偵查卷第8頁至第10頁、第30頁、第31頁、原審卷第74頁
    、第77頁）、證人謝鎧於原審審理中（見原審卷第77頁至
    第79頁）證述情節相符合，復有卷附臺北市大安地政事務所
    土地所有權狀、戶籍謄本、戶長變更登記申請書、戶長辭退
    同意書、房屋租賃契約書各1份在卷可稽，此部分事實，首
    堪認定。
(二)雖被告辯稱：婚後證人莊敏卿即將所有前開印章交給伊保管
    ，便於伊處理日常家務，而變更戶長及關於浦城街房屋地下
    室出租事宜向來為伊在處理，均屬日常家務之一部分云云。
    惟夫妻於日常家務，互為代理人，民法第1003條第1項固定
    有明文，然依該規定觀之，夫妻僅限於日常家務，始互為代
    理人，此所謂日常家務，包括衣、食、住、行、育、樂及醫
    療等一切家庭生活所必要的事項及因此所生之法律行為，凡
    在上述範圍內，夫妻依法互為他方之代理人，無庸本人再以
    意思表示授權，但若非家庭日常家務，除非經由他方授權外
    ，即不得謂夫妻間當然具有代理人身分。且夫妻共同生活究
    應以何人擔任戶長，本應由夫妻協調後始可辦理變更戶長登
    記，斷無由夫或妻之任一方逕可代他方辭退戶長之理，故被
    告以證人莊敏卿之名義向戶政機關申請變更戶長，並非一般
    日常家務；另以證人莊敏卿之名義，訂立續租租賃契約，因
    已涉及證人莊敏卿需負擔出租人之權利義務事項，關係重大
    ，及觀諸卷附租賃契約，被告與證人謝鎧簽訂租賃契約之
    時間為96年7月24日，且依證人莊敏卿於原審審理中再陳稱
    ：是在96年6月份提離婚訴訟，96年7月12日法院已開庭之情
    （見原審卷第77頁），則被告與證人莊敏卿於斯時關係交惡
    、並有離婚訴訟在進行，當無認被告於96年7月24日以證人
    莊敏卿名義與證人謝鎧簽訂租賃契約是屬日常家務範圍，
    是被告自應均經過證人莊敏卿之同意或授權下始得為之甚明
    。是被告此部分辯稱，實不足採信。
(三)而被告於原審審理中已自承確實未經證人莊敏卿同意，即以
    證人莊敏卿名義辦理前開戶長變更、並與證人謝鎧簽訂租
    賃契約（見原審卷第50頁反面），核與證人莊敏卿於原審審
    理中證述未同意或授權被告為前開行為相符（見原審卷第75
    頁、第76頁）。至被告一再供稱均是由伊負責處理浦城街房
    屋地下室招租廣告、租約內容設計、管理等事宜云云，惟負
    責張貼海報、公告出租訊息、租約內容設計等出租房屋瑣事
    與是否有權簽立租賃契約，本屬二事，而前揭浦城街之不動
    產既係登記為證人莊敏卿所有，此有土地所有權狀1份在卷
    可佐，及依證人莊敏卿於原審審理中證稱：伊與被告是夫妻
    ，被告有找崔媽媽辦一些出租事宜，當時有找一些房客進來
    ，但出租要伊本人同意，且由伊本人簽名蓋章才能出租，因
    為這是伊的房子等語（見原審卷第75頁反面），更可證證人
    莊敏卿亦無在由被告負責招租事宜之初即概括授權被告可與
    房客簽訂租賃契約之權限。基此，足認被告確實未經證人莊
    敏卿之同意或授權下，即於前開時、地，以證人莊敏卿名義
    辦理前開戶長變更、並與證人謝鎧簽訂租賃契約之情，甚
    為明確。
(四)綜上所述，被告前揭辯稱，顯係卸責之詞，不足採信，事證
    明確，被告犯行洵堪認定，應依法論科。
二、查被告於犯罪事實一行為後，刑法業經修正並自95年7月1日
    施行。按行為後法律有變更者，適用行為時之法律，但行為
    後之法律有利於行為人者，適用最有利於行為人之法律，現
    行刑法第2條第1項訂有明文。此條規定乃與刑法第1條罪刑
    法定主義契合，而貫徹法律禁止溯及既往原則，係規範行為
    後法律變更所生新舊法律比較適用之準據法，是刑法第2條
    本身雖經修正，但刑法第2條既屬適用法律之準據法，本身
    尚無比較新舊法之問題，應一律適用裁判時之現行刑法第2
    條規定以決定適用之刑罰法律；另依刑法第51條定應執行刑
    時，「裁判確定前犯數罪，其中一罪在新法施行前者，亦同
    （即亦應為新舊法比較）。」最高法院95年5月23日第8次刑
    事庭會議決議可資參照。查：
(一)刑法第214條使公務員登載不實罪，其法定罰金刑部分，依
    修正後刑法施行法第1條之1規定：「中華民國94年1月7日刑
    法修正施行後，刑法分則編所定罰金之貨幣單位為新台幣。
    94年1月7日刑法修正時，刑法分則編未修正之條文定有罰金
    者，自94年1月7日刑法修正施行後，就其所定數額提高為30
    倍。但72年6月26日至94年1月7日新增或修正之條文，就其
    所定數額提高為3倍」，依修正前罰金罰鍰提高標準條例第1
    條前段規定：「依法律應處罰金、罰鍰者，就其原定數額得
    提高為2倍至10倍」，配合現行法規所定貨幣單位折算新台
    幣條例第2條規定，變更前後數額相同，尚無比較適用之問
    題，應逕予適用裁判時之刑法施行法第1條之1規定。惟刑法
    第33條第5款之罰金主刑，已由「銀元1元以上」即新台幣3
    元以上，修正為：「新台幣1千元以上，以百元計算之」。
    比較結果，以被告行為時關於罰金刑量刑之規定對其較為有
    利，應適用刑法施行法第1條之1及修正前刑法第33條第5款
    之規定。
(二)刑法第55條後段之牽連犯規定，已於94年1月7日修正刪除，
    並於95年7月1日施行。是於新法修正施行後，被告之數犯罪
    行為，即須分論併罰。此刪除顯已影響行為人刑罰之法律效
    果，比較新、舊法結果，自應以被告行為時之法律即舊法論
    以牽連犯對被告較為有利。
(三)刑法第41條第1項前段關於易科罰金折算標準部分：修正前
    刑法第41條第1項前段規定：「犯最重本刑為5年以下有期徒
    刑之刑之罪，而受6月以下有期徒刑或拘役之宣告，因身體
    、教育、職業、家庭之關係或其他正當事由，執行顯有困難
    者，得以1元以上3元以下折算1日，易科罰金。」；又被告
    行為時之易科罰金折算標準，修正前罰金罰鍰提高標準條例
    第2條前段（現已刪除）規定，就其原定數額提高為100倍折
    算1日，因此被告行為時之易科罰金折算標準，應以銀元300
    元折算1日，經折算為新臺幣後，應以新臺幣900元折算1日
    。惟修正後刑法第41條第1項前段則規定：「犯最重本刑為5
    年以下有期徒刑之刑之罪，而受6月以下有期徒刑或拘役之
    宣告者，得以新臺幣1,000元、2,000元、3,000元折算1日，
    易科罰金。」，比較修正前後之易科罰金折算標準，仍以95
    年7月1日修正公布施行前之規定，較有利於被告。
(四)刑法第51條第5款規定部分，修正前規定：「宣告多數有期
    徒刑者，於各刑中之最長期以上，各刑合併之刑期以下，定
    其刑期。但不得逾20年。」，修正後則規定：「宣告多數有
    期徒刑者，於各刑中之最長期以上，各刑合併之刑期以下，
    定其刑期。但不得逾30年」，則修正後之規定，將宣告多數
    有期徒刑定執行刑之上限，由修正前之不得逾20年，提高為
    不得逾30年，其餘則無不同，比較結果，修正後規定並未較
    有利於被告。
三、核被告於如犯罪事實欄一所為係犯刑法第216條、第210條之
    行使偽造私文書罪及同法第214條之使公務員登載不實罪；
    於如犯罪事實欄二所為係犯刑法第216條、第210條之行使偽
    造私文書罪。被告偽造署押、盜用印文之行為，為偽造私文
    書之階段行為；偽造私文書後持以行使，偽造之低度行為復
    為行使偽造私文書之高度行為吸收，均不另論罪。被告於如
    犯罪事實欄一所犯行使偽造私文書與使公務員登載不實二罪
    間有方法、目的之牽連關係，應依修正前刑法第55條規定論
    以牽連犯，並從一重之行使偽造私文書論處。被告所犯上開
    二罪，時間相隔近2年，顯然犯意各別，應分別論罪，合併
    處罰。又犯罪事實欄一所示戶長辭退同意書上雖有被告書寫
    之「原戶長莊敏卿因事物煩忙同意變更戶長為甲○○」等語
    ，惟此僅係被告敘明證人莊敏卿無法親自申辦之緣由而已，
    被告縱有簽署「莊敏卿」，應不生偽造署押問題。原審適用
    刑法第2條第1項前段、第216條、第210條、第214條、第219
    條、第41條第1項前段，修正前刑法第55條、第41條第1項前
    段、第51條第5款，刑法施行法第1條之1，修正前罰金罰鍰
    提高標準條例第2條，現行法規所定貨幣單位折算新臺幣條
    例第2條，中華民國96年罪犯減刑條例第2條第1項第3款、第
    7 條、第9條，審酌被告未經證人莊敏卿同意或授權，即以
    其名義辦理戶長變更手續、及與證人謝鎧簽訂租賃契約，
    所為雖屬非是，惟犯罪手段尚屬平和，且對證人莊敏卿所生
    損害非鉅，及參以被告犯後否認所為等一切情狀，分別量處
    行使偽造私文書二罪各有期徒刑3月，且以被告所為犯罪事
    實欄一部分之犯行係於96年4月24日之前，合於中華民國96
    年罪犯減刑條例第2條第1項第3款，減其宣告刑二分之一，
    並將二罪定其應執行之刑有期徒刑4月及諭知易科罰金之折
    算標準，又戶長同意辭退書上偽造之「莊敏卿」署押1枚，
    應依刑法第219條之規定，宣告沒收。至被告盜蓋證人莊敏
    卿之印文係屬真正印章之印文，並非偽造印章之印文；而偽
    造之戶長同意辭退書、房屋租賃契約，業已行使交付予大安
    區戶政事務所、證人謝鎧收執，已不復被告所有，非屬被
    告所有供犯罪所用之物，不為沒收之諭知，經核認事用法均
    無不合，量刑亦屬適當。被告上訴意旨猶執陳詞，否認犯行
    ，為無理由；公訴人循告訴人之請求提起上訴，指摘原審量
    刑過輕云云，係就原審法院適法範圍裁量權之行使為爭執，
    然原審量刑已審酌被告之各種犯罪情狀，並無明顯失出，且
    告訴人於本院審理時已與被告達成和解，並具狀撤回告訴，
    是公訴人之上訴亦無理由，均應予駁回。末查，被告前未曾
    受有期徒刑以上刑之宣告，有本院被告前案紀錄表在卷可參
    ，本院考其素行良好，僅圖一時之利，致罹刑章，經此教訓
    後，當知警惕，信無再犯之虞，故綜核各情，認對被告所宣
    告之刑，以暫不執行為適當，爰併予宣告緩刑2年，以啟自
    新。
據上論斷，應依刑事訴訟法第368條、刑法第74條第1項第1款，
判決如主文。
本案經檢察官陳大偉到庭執行職務
中    華    民    國    97    年    9     月    16    日
                  刑事第十五庭審判長法  官  吳昭瑩
                                    法  官  李釱任
                                    法  官  蘇隆惠
以上正本證明與原本無異。
如不服本判決，應於收受送達後十日內向本院提出上訴書狀，其
未敘述上訴之理由者並得於提起上訴後十日內向本院補提理由書
（均須按他造當事人之人數附繕本）。
                                    書記官  吳玉華
中    華    民    國    97    年    9     月    16    日
附錄本案論罪科刑法條全文：
中華民國刑法第216條規定：
行使第210條至第215條之文書者，依偽造、變造文書或登載不實
事項或使登載不實事項之規定處斷。
中華民國刑法第210條規定：
偽造、變造私文書，足以生損害於公眾或他人者，處5年以下有
期徒刑。
中華民國刑法第214條
（使公務員登載不實罪）
明知為不實之事項，而使公務員登載於職務上所掌之公文書，足
以生損害於公眾或他人者，處3年以下有期徒刑、拘役或5百元以
下罰金。


司法院資訊處製作；財團法人民間司法改革基金會備份。
